【裁判字號】    87,上,763
【裁判日期】    900501
【裁判案由】    確認土地抵押權不存在
【裁判全文】
臺灣高等法院臺中分院民事判決  八十七年度上字第七六三號
      上  訴  人  甲○○
      被上訴人    乙○○
右當事人間確認土地抵押權不存在事件，上訴人對於中華民國八十七年九月十日臺灣
彰化地方法院八十七年訴字第五七○號第一審判決提起上訴，本院判決如左：
      主      文
上訴駁回。
第二審訴訟費用由上訴人負擔。
      事      實
甲、上訴人方面：
一、聲明：求為判決：
（一）、原判決廢棄。
（二）、確認被上訴人就上訴人所有坐落彰化縣福興鄉○○段二五三二、二五三三地
        號二筆土地於民國八十四年八月三十日鹿登字第九０一六號收件所設定新台
        幣（下同）五百萬元之抵押權不存在。
（三）、被上訴人應塗銷前項抵押權設定登記。
二、陳述：除引用原判決書之記載外，補稱：
（一）、上訴人否認向被上訴人借款五百萬元，被上訴人持有之本票並無上訴人之簽
        名，該本票係上訴人之前妻梁麗美簽發並蓋用上訴人之印鑑章，此為被上訴
        人所自認，並稱：「本票不是上訴人本人簽名不爭執，但都是上訴人委託他
        太太梁麗美代簽的」（本院八十八年六月二十五日準備程序筆錄），又證人
        梁麗美亦稱：「這本票是代書拿空白的給我，我寫好了，章蓋好了，都辦好
        了，我才拿去乙○○的碾米廠交給乙○○的」（本院八十八年一月十五日準
        備程序筆錄），上訴人否認授權梁麗美簽發本票向被上訴人借款，上訴人否
        認授權梁麗美將上訴人所有坐落彰化縣福興鄉○○段二五三二、二五三三地
        號二筆土地為被上訴人設定抵押權，此由本票及印鑑證明之委任書、申請書
        及抵押權設定契約書全部均由梁麗美一人所為，五百萬元借款也由梁麗美一
        人收受，均非上訴人所為，可以證明上訴人並無授權。另觀台灣高等法院八
        十五年度保險上字第四四號裁判要旨：「依保險法第六十四條第三項之規定
        ，保險人因要保人違反據實說明義務，所得行使之契約解除權，自保險人知
        有解除之原因後，經過一個月不行使而消滅。而夫妻於日常家務，互為代理
        人，民法第一千零三條第一項固定有明文；然依該規定觀之，夫妻僅限於日
        常家務，始互為代理人。按，被上訴人與莊桂英為夫妻關係，莊桂英自可隨
        時取用被上訴人之印章，然並非可據此遽認被上訴人應就莊桂英使用其印章
        之一切簽名蓋章行為，應負授權人之責任。經查，保險契約之解除，並非日
        常家務，莊桂英於本件「解約金給付申請書」及切結書上之簽名蓋章行為，
        對於被上訴人是否生效，自應就被上訴人有無表示授與莊桂英代理權之行為
        決之」，借款及辦理抵押權設定並非日常家務，妻自非當然為夫之代理人。
        被上訴人主張梁麗美係經上訴人合法授權，上訴人否認，被上訴人應負舉證
        責任，蓋梁麗美與上訴人共同生活，要取得上訴人之印鑑章及土地權狀易如
        反掌，取得印鑑章後申請印鑑證明書又不受限制，原審不細察，僅以上訴人
        自認本票上之印文真正，無法證明被盜用，為上訴人不利之判決，上訴人自
        難甘服。
（二）、上訴人於八十四年九月十三日交還二百萬元與被上訴人時，並不知有抵押設
        定之事，更不知梁麗美以上訴人為共同發票人簽發系爭五百萬元之本票，而
        上訴人於八十四年九月十五日向被上訴人借用二十萬元，即當場簽立借據交
        給被上訴人，倘上訴人確有借用五百萬元，被上訴人應要求上訴人於本票上
        簽名補正，然系爭本票上僅蓋有上訴人之印鑑章，並無簽名，足見上訴人未
        為借款之舉；又梁麗美證稱上訴人借用五百萬元係為收購稻穀，惟查上訴人
        並未借貸系爭五百萬元，況收購稻穀亦不用這麼多金錢，梁麗美所講之借貸
        動機並不存在；另梁麗美在八十三年間即私自投資不動產買賣，有土地登記
        簿影本乙件為憑，上訴人事後得知梁麗美借款五百萬元，係為投資不動產買
        賣，故意不讓上訴人知情，嗣上訴人於八十四年九月間知悉梁麗美向被上訴
        人借錢，恐梁麗美債信不良，方提出二百萬元為梁麗美償還債務，上訴人基
        於夫妻情義，為妻償還債務不只這一樁，惟上訴人財力有限，梁麗美債務複
        雜，上訴人發現梁麗美偽造上訴人及訴外人徐西村即上訴人之父名義簽發支
        票及本票後，才未再代償債務。
（三）、梁麗美未經上訴人同意授權任意簽發面額五十萬元之本票，交付與訴外人粘
        金爐，業經上訴人提出告訴，經台灣彰化地方法院以八十七年度訴字第七九
        四號判決被告梁麗美偽造有價證券罪處有期徒刑三年二個月，嗣上訴第二審
        ，經本院以八十八年度上訴字第一四三號改為無罪判決，此係因梁麗美交付
        訴外人粘金爐五萬元，並告稱如於第二審到庭作證幫忙脫罪，即還清對粘金
        爐所有借款，訴外人粘金爐因此到庭作不實證詞，為梁麗美脫罪，事後梁麗
        美並未依約清償，第三人粘金爐才向上訴人之父徐西村透露秘密，此有上訴
        人之父徐西村事後密錄之錄音帶可資證明。
（四）、又梁麗美未經徐西村同意，任意簽發徐西村為發票人之支票，惟其蓋用支票
        上之印文屬圓形章，與支票印鑑卡之印文屬方形章不符，但彰化縣福興鄉農
        會信用部不察竟仍予以付款，未依印鑑不符之規定予以退票，嗣經徐西村取
        得支票逐一比對，始發現梁麗美偽刻印章簽發支票，徐西村已對梁麗美提出
        刑事告訴，追究其偽造有價證券之刑事責任，經台灣彰化地方法院檢察署以
        九十年度偵字第八七一號受理偵查中，此亦有和解書兩件為憑。梁麗美偽造
        上訴人及徐西村之名義簽發本票或支票，經提出刑事告訴，梁麗美對上訴人
        及徐西村心生怨恨，因此故為不利於上訴人之證詞，且因未經上訴人同意簽
        本票及辦理抵押權設定，亦涉刑事責任，其為掩飾犯罪行為，自不敢據實陳
        述，茲據梁麗美在八十八年一月十五日準備程序筆錄中稱：「印鑑證明也是
        甲○○拿給我的」，然查印鑑證明係梁麗美於八十四年八月二十九日持偽造
        之委託書代理申請（見原審卷第六十六、六十七頁），抵押權設定契約書是
        八十四年八月三十日收件，又證人李秋金即承辦代書於原審八十七年七月三
        十日言詞辯論筆錄證稱：「是梁麗美一人持證件到代書事務所辦理，並非上
        訴人委託李秋金代書辦理抵押設定」，足徵證人梁麗美之證詞不實在，梁麗
        美簽發上訴人或徐西村之本票或支票向被上訴人或第三人借貸，是為其個人
        之土地投資，並非為經營茂榮糧行，梁麗美並非上訴人之代理人，其未經合
        法授權，應自負責任。
（五）、另證人陳進和雖能證明上訴人持二百萬元交付被上訴人，惟並不能證明上訴
        人曾向被上訴人借用五百萬元，且該二百萬元係為償還梁麗美之債務，而非
        上訴人之債務。而證人許武雄證稱曾在被上訴人碾米廠聽見梁麗美開口向被
        上訴人借錢，當時上訴人亦在場云云，惟查證人許武雄所為證詞與事實有出
        入，上訴人未曾與梁麗美及證人許武雄一起到被上訴人碾米廠，更未曾有借
        貸五百萬元之情事，證人許武雄出庭作證後，曾向徐西村表示受到梁麗美之
        欺騙才為不實證詞，對於是否借錢乙事完全不知情，上訴人既未向被上訴人
        借款五百萬元，更未同意抵押權之設定，梁麗美未經上訴人之合法授權，上
        訴人更無其他表見代理之行為，自不應令上訴人負責。
三、證據：除引用原審立證方法外，補提八十七年十二月二十一日刑事告訴狀影本乙
    件、刑事再議聲請狀影本乙件、台灣高等法院台中分院檢察署通知函影本乙件、
    土地登記簿影本乙件、和解書影本二件、刑事檢舉犯罪狀影本乙件為證。
乙、被上訴人方面：
一、聲明：求為判決：如主文所示。
二、陳述：除引用原判決書之記載外，補稱：
（一）、上訴人雖否認同意提供所有之土地為被上訴人設定五百萬元之抵押權登記及
        與前妻梁麗美共同向被上訴人借款五百萬元之事實，但查被上訴人執有上訴
        人夫婦共同簽發之五百萬元本票，該本票所蓋之印文為上訴人之印鑑章，為
        上訴人所不爭執，且上訴人在八十四年九月十三日曾攜帶二百萬元之現款返
        還被上訴人，表示實際上無需用到五百萬元之多，先償還二百萬元，以免負
        擔太多之利息，上開事實已據證人陳進和證實，而上訴人亦自認有償還二百
        萬元之事實，並曾要求被上訴人在該張本票上簽寫上訴人何時返還二百萬元
        等字，上訴人固辯稱五百萬元是前妻梁麗美所借，經查悉後，始向梁麗美取
        回二百萬元先行償還被上訴人云云，惟查，一則梁麗美如何能取得上訴人之
        土地所有權狀及印鑑章等二件重要文件以辦理系爭抵押權設定登記，二則上
        訴人在八十四年九月十三日即發現梁麗美有盜為設定抵押權，為何未即控告
        偽造文書及偽造有價證券罪，三則為何遲至被上訴人在八十六年十二月間接
        悉法院拍賣抵押物裁定，才提出抗告，四則為何不即向梁麗美取回全部所借
        之款項返還被上訴人五百萬元，並要求被上訴人塗銷抵押權登記，五則為何
        在還二百萬元予被上訴人時，不要求被上訴人塗銷本票之印文，六則為何還
        向被上訴人說先還二百萬元，以免增加利息之負擔，七則上訴人自認在八十
        四年九月十五日又另向被上訴人借款二十萬元，此距上訴人償還二百萬元之
        日期才差兩日，倘系爭抵押權為梁麗美擅自設定登記，上訴人在八十四年九
        月十三日還被上訴人二百萬元時，如有向被上訴人表明上情時，被上訴人即
        不可能再借予上訴人二十萬元。
（二）、按印章由本人或有權使用人使用為常態，被人盜用為變態，證明書上所蓋被
        上訴人之印章既為真正，倘被上訴人不能舉證證明其係被人盜用，依民事訴
        訟法第三百五十八條規定，該證明書即應推定為真正（最高法院七十四年台
        上字第四六一號判決要旨可資參照），上訴人主張系爭抵押權為梁麗美所盜
        用之變態事實，自應負舉證之責，況縱認於系爭抵押權設定登記時，上訴人
        並不知情，但事後上訴人既親自償還二百萬元，亦已生事後追認之效力，況
        梁麗美事後與被上訴人會算利息及給付利息時，亦以三百二十萬元，此即包
        括上訴人所借之二十萬元在內以計算本金，上訴人如不承認五百萬元之抵押
        債務，何以其向被上訴人所借之二十萬元利息由梁麗美給付，而不自行付息
        ，足證上訴人確有借款之情事，另上訴人曾就被上訴人及梁麗美偽造文書乙
        事提起告訴，亦經台灣彰化地方法院檢察署檢察官以八十八年偵字第九五號
        不起訴處分在案，此有不起訴處分書影本可證。
（三）、又上訴人所經營之茂榮糧行之財務收支向由上訴人前妻梁麗美負責，且訴外
        人徐西村所有支票均由梁麗美簽發使用，僅在八十五年七月及八十六年一月
        ，二個月份所簽發及兌現之支票即達一百十一張，來往次數及金額甚多，此
        有本院八十八年度上訴字第一四三號刑事判決書可證，上訴人所以向被上訴
        人借款並辦理抵押權設定，即在支付上訴人所收之稻穀，上訴人之上訴無理
        由，應駁回上訴。
三、證據：除引用原審立證方法外，補提本院八十八年度上訴字第一四三號判決影本
    乙件、台灣彰化地方法院檢察署檢察官八十八年度偵字第九五號不起訴處分書影
    本乙件，並聲請訊問證人許武雄。
丙、本院依職權調閱本院八十八年度上訴字第一四三號偽造有價證券刑事卷宗全部（
    含本院八十八年度上訴字第一四三號、台灣彰化地方法院八十七年度訴字第七九
    四號刑事卷宗、台灣彰化地方法院檢察署八十七年度偵字第六０三三號偵查卷宗
    及八十八年度執他字第一二四三號執行卷宗），並訊問證人梁麗美。
      理      由
一、本件上訴人起訴主張：坐落彰化縣福興鄉○○段二五三二、二五三三地號，應有
    部分各為三六九０分之七０三之土地，為伊所有，經彰化縣鹿港地政事務所於民
    國八十四年八月三十日以鹿登字第九０一六號收件，為權利價值新台幣（下同）
    五百萬元之抵押權設定，並以上訴人及訴外人梁麗美即上訴人前妻任債務人，此
    係梁麗美盜取上訴人印鑑章及土地權狀，據該印鑑章申請印鑑證明後，持此等辦
    理抵押權設定之相關文件，於未經上訴人同意下，擅自以上訴人名義為被上訴人
    辦理系爭抵押權設定，並且未經上訴人同意，逕以上訴人為共同發票人簽發五百
    萬元之本票，持向被上訴人借貸五百萬元，茲上訴人確未向被上訴人借貸五百萬
    元，亦未曾同意提供前開土地為被上訴人為設定系爭抵押權，是兩造間顯無借貸
    及設定抵押權之合意，自難認系爭抵押權已成立生效，為此訴請確認系爭抵押權
    不存在，並塗銷系爭抵押權之登記等語。
二、被上訴人則以：按印章由本人或有權使用人使用為常態，被人盜用為變態，證明
    書上所蓋被上訴人之印章既為真正，倘被上訴人不能舉證證明其係被人盜用，依
    民事訴訟法第三百五十八條規定，該證明書即應推定為真正（參照最高法院七十
    四年台上字第四六一號判決要旨），查被上訴人所執上訴人與梁麗美共同簽發之
    五百萬元本票及辦理抵押權設定相關文件，均蓋有上訴人所不爭執其真正之印章
    ，上訴人自應就印章被梁麗美盜用之變態事實負舉證之責。且上訴人於八十四年
    九月十三日曾以為免負擔太多利息為由，先行償還被上訴人二百萬元借款，此業
    經證人陳進和證述詳實，上訴人既知梁麗美冒用其名義簽發本票借款五百萬元，
    何以未要求被上訴人塗銷本票之印文，又於二日後即同年月十五日另向被上訴人
    借款二十萬元，倘上訴人表明上情，被上訴人不可能再借予上訴人二十萬元，，
    況梁麗美事後與被上訴人會算及給付利息時，亦以三百二十萬元即包括上訴人所
    借二十萬元在內作為本金計算利息，上訴人倘未承認五百萬元抵押債務，何以所
    借二十萬元利息責由梁麗美給付，又上訴人所經營之茂榮糧行財務收支向由梁麗
    美負責，且訴外人徐西村即上訴人之父所有支票亦委由梁麗美簽發使用，僅在八
    十五年七月及八十六年一月，此二個月份所簽發及兌現之支票即高達一百十一張
    ，足見，上訴人有向被上訴人借款並辦理抵押權設定，以支付收購之稻穀，梁麗
    美並非無權使用印章，況縱認系爭抵押權設定登記時，上訴人並不知情，但事後
    上訴人既親自償還二百萬元，亦已生事後追認效力等詞，資為抗辯。
三、上訴人主張坐落彰化縣福興鄉○○段二五三二、二五三三地號，應有部分各為三
    六九０分之七０三之土地，為伊所有，經彰化縣鹿港地政事務所於八十四年八月
    三十日以鹿登字第九０一六號收件，為權利價值五百萬元之抵押權設定，並以上
    訴人及訴外人梁麗美即上訴人前妻任債務人乙情，為兩造所不爭執，且有附於原
    審卷之土地登記簿謄本影本乙件、彰化縣鹿港地政事務所函暨上開抵押權設定申
    請書影本乙件可稽（原審卷第二十九頁至第四十五頁、第五十三至六十一頁），
    應堪信為真實。上訴人復主張系爭抵押權設定登記文件及前揭本票上所有伊名義
    之印章固屬真正，惟並非上訴人本人親自蓋用之事實，業據證人李秋金即承辦系
    爭抵押權設定之代書於原審時證稱：「這筆土地是原告太太梁麗美拿土地所有權
    狀、印章、土地謄本、印鑑證明來到我代書處，辦理抵押權設定登記．．．」等
    語，並經證人梁麗美於本院審理時證述：「．．．然後甲○○就拿所有權狀及他
    的印鑑章給我．．．然後叫我去辦，我就拿去溪湖的李秋金代書事務所，是我自
    己一個人拿去李秋金代書處的，到八月三十日辦好設定了．．．」、「這張（指
    本票）借據是我寫的，上面甲○○的章是我蓋的，那就是甲○○的印鑑章．．．
    」等語可稽（原審卷第二十四頁，本院卷第一宗第二十九、三十頁），被上訴人
    對此並不爭執，同堪認定為真實。
四、按借據內印章及作押房契既均屬真正，雖由他人代為立據而除有確切反證外，自
    應推定為本人授權行為。又私文書經本人或其代理人簽名、蓋章者，推定為真正
    ，民事訴訟法第三百五十八條定有明文，而印章由自己蓋用，或由有權使用之人
    蓋用為常態，由無權使用之人蓋用為變態，故主張變態事實之當事人，應就此負
    舉證責任（最高法院三十七年上字第八八一六號判例、七十四年台上字第二一四
    三號判決意旨可資參照）。上訴人對系爭抵押權設定登記之文件及本票上之印章
    ，並不否認其真正，已如前述，惟其主張係遭梁麗美無權使用，為被上訴人所否
    認，依前開說明，自應就此變態事實負舉證之責。經查：被上訴人上開抗辯之事
    實，業據證人梁麗美於本院審理時前後證稱：「是在八十四年八月二十日左右，
    我與甲○○及一個長工許武雄運稻穀到乙○○的碾米廠去賣他．．．然後甲○○
    就開口向乙○○借五百萬元，要儲倉用，當時我與許武雄都在場，乙○○就說要
    抵押，要我們拿去辦好，他錢才要借給我們，然後甲○○就拿所有權狀及他的印
    鑑章給我，印鑑證明也是甲○○拿給我，然後叫我去辦．．．」、「．．．到乙
    ○○家約是十點、十一點左右，到了之後許武雄在卸貨，甲○○也有幫忙等稻子
    卸完後，我與甲○○進去，許武雄也進去，但在旁泡茶，就由甲○○開口向乙○
    ○借錢，借五百萬元，乙○○說好，但要東西抵押，後來我們就回去了．．．」
    等情，及本院隔離訊問證人許武雄證述：「約八十四年八月間我與甲○○、梁麗
    美一起運稻穀，由甲○○開貨車，運稻穀到乙○○那裏去，是由甲○○開貨車，
    我坐在他旁邊，然後運送稻穀到乙○○家，梁麗美沒有與我們坐同輛車過去，是
    我與甲○○到了，卸貨卸了一半，覺得口渴就到乙○○事務所喝茶，喝茶中梁麗
    美就來了．．．喝茶時就我、梁麗美、乙○○及其妻、子都在場，當時梁麗美開
    口向乙○○借錢，借四、五百萬，當時甲○○也有在場，我是沒有聽到甲○○開
    口要借錢，梁麗美開口借錢，乙○○說好，好像有說到要拿東西抵押．．．」等
    語可稽（本院卷第一宗第二十九頁、第四十一至四十三頁）。彼等固對於究係上
    訴人或梁麗美開口向被上訴人借貸乙節陳述未盡相符，然就上訴人同意此項借貸
    及辦理抵押設定等情之證詞即無不同，上訴人主張梁麗美係利害關係人，證詞已
    失偏頗而不真實，尚非有理，證人梁麗美於此部分之證詞，應屬可採。另觀證人
    徐西村即上訴人之父於本院八十八年度上訴字第一四三號梁麗美偽造有價證券案
    刑事案件審理時證述：「（問：你是否從事稻穀的生意？）十多年前有」、「（
    問：現在店裡的生意是交給誰經營？）是我兒子甲○○及媳婦梁麗美」、「是甲
    ○○去載（指稻穀）的，我把生意交給我兒子後就由他們去處理了」、「（問：
    你的票也有交給你媳婦用否？）以前有，把工作生意交給他們之後，我就沒有在
    處理了」等詞，及上訴人於該案中陳稱：「我們結婚後，父親就把生意交給我們
    做，財務收支均由梁麗美負責，我負責載運工作，這麼多年來均是這種型態」等
    語（本院八十八年度上訴字第一四三號梁麗美偽造有價證券案刑事卷宗，第四十
    七至四十九頁），可知，上訴人與前妻梁麗美係承訴外人徐西村之業共同經營茂
    榮糧行作稻穀生意，上訴人負責載運稻穀工作，糧行之財務事項全委由梁麗美負
    責管理，且徐西村並曾授權梁麗美使用支票，足認梁麗美證稱因為糧行儲倉事宜
    ，上訴人確曾授權伊辦理上開借貸及設定抵押權等情，當可採信。參以上訴人曾
    於八十四年九月十三日向被上訴人表示無法負擔利息，先返還二百萬元，此已經
    證人陳進和於原審時證稱：「八十四年九月中旬或下旬時，甲○○有拿二百萬元
    到乙○○的家，說他利息繳不起要還他錢」等語屬實，並有附於原審卷之本票所
    載「民國８４年９月１３日還款貳佰萬元正」等字樣為憑（原審卷第二十五頁、
    第十二頁），可見，上訴人於返還上開二百萬元時，即已知系爭以上訴人名義共
    同簽發之本票存在，上訴人並自承於八十四年九月十五日再向被上訴人借款二十
    萬元，此為被上訴人所不爭執，同堪認定為真實，被上訴人竟再借款二十萬元予
    上訴人，顯見上訴人未對被上訴人就上開五百萬元借貸一事表示爭執，否則被上
    訴人殊無可能同意此筆借貸。綜覈前情，足認梁麗美係經上訴人授權於系爭本票
    及抵押權設定契約內蓋用上訴人名義之印章，上訴人徒稱梁麗美未經授權蓋用，
    惟並未舉證以實其說，自不足取。
五、綜上所述，本件上訴人主張，為不足採，其訴請確認被上訴人就上訴人所有坐落
    彰化縣福興鄉○○段二五三二、二五三三地號二筆土地於八十四年八月三十日鹿
    登字第九０一六號收件所設定五百萬元之抵押權不存在，被上訴人並應將上開抵
    押權設定予以塗銷，洵非有據，不應准許。原審為上訴人敗訴之判決，並無不合
    ，上訴意旨猶指摘原判決不當，求予廢棄改判，為無理由，應予駁回。
六、上訴人另主張訴外人粘金爐於另案即本院八十八年度上訴字第一四三號偽造有價
    證券刑事案件中作不實證詞，方使證人梁麗美改判無罪，惟此與本件認定要屬無
    涉，上訴人聲請查證核無必要，本件事證已臻明確，兩造其餘攻擊防禦方法及舉
    證，對判決結果不生影響，毋庸一一論列，併此敘明。
七、據上論結，本件上訴為無理由，依民事訴訟法第四百四十九條第一項、第七十八
    條判決如主文。
中      華      民      國    九十      年      五      月     一       日
~B1民事第四庭審判長法  官  黃斐君
~B2                法  官  張浴美
~B3                法  官  張鑫城
右為正本係照原本作成。
如對本判決上訴，須於收受判決送達後二十日內向本院提出上訴書狀，其未表明上訴
理由者，應於提出上訴後二十日內向本院提出上訴理由書（須按他造人數附具繕本）
，並繳納送達用雙掛號郵票拾份（每份參拾肆元）。
上訴時應提出委任律師或具有律師資格之人之委任狀；委任有律師資格者，另應附具
律師及格證書及釋明委任人與受任人有民事訴訟法第四百六十六條之一第一項但書或
第二項（詳附註）所定關係之釋明文書影本。
~B                書記官  劉智文
中      華      民      國     九十      年       五      月     二     日
附註：
民事訴訟法第四百六十六條之一（第一項、第二項）
對於第二審判決上訴，上訴人應委任律師為訴訟代理人。但上訴人或其法定代理人具
有律師資格者，不在此限。
上訴人之配偶、三親等內之血親、二親等內之姻親，或上訴人為法人、中央或地方機
關時，其所屬專任人員具有律師資格並經法院認為適當者，亦得為第三審訴訟代理人
。
                                                                        Ｈ


司法院資訊處製作；財團法人民間司法改革基金會備份。
